【裁判字號】    98,上易,361
【裁判日期】    980527
【裁判案由】    詐欺
【裁判全文】
臺灣高等法院刑事判決                 98年度上易字第361號
上  訴  人  臺灣桃園地方法院檢察署檢察官
被      告  乙○○
上列上訴人因被告詐欺案件，不服臺灣桃園地方法院97年度簡上
字第499號，中華民國97年10月28日第一審判決（起訴案號：臺
灣桃園地方法院檢察署97年度偵定8208、第9569號），提起上訴
，本院判決如下：
    主  文
上訴駁回。
    理  由
一、聲請簡易判決處刑意旨略以：被告乙○○明知申請帳戶使用
    係輕而易舉之事，一般人無故取得他人金融帳戶使用之行徑
    常與財產犯罪之需要密切相關，而可預見該名不自行申辦帳
    戶之人，可能係遂行不法所有意圖用以詐騙、恐嚇取財等不
    法財產犯罪行為，又對於提供帳戶予他人使用雖無必然引發
    他人萌生犯罪之確信，但仍以縱若有人持以犯罪亦不違反其
    本意，而基於幫助他人詐欺取財之犯意，於民國97年3 月7
    日下午3 時許，在桃園縣觀音鄉渣打銀行，將其所有於93年
    9 月30日開戶之渣打商業銀行（原新竹國際商業銀行）觀音
    分行（帳號：00000000000000號）之存簿、提款卡、提款卡
    密碼，以不詳代價，交與詐欺集團之成員。嗣同詐騙集團之
    成員間，共同基於詐欺之犯意聯絡，於97年3 月10日，由當
    中1 人撥打甲○○之電話，先詐稱其為警察人員，告知甲○○涉犯商業詐欺、偽造文書、洗錢防制法等案件，後再由某
    自稱「彭姓書記官」之人對甲○○詐稱因甲○○涉及上述案
    件，需將帳戶內之金錢，匯入指定之帳戶，致乙○○陷於錯
    誤，遂於97年3 月10日匯款新臺幣（下同）3 萬元至上述帳
    戶，並存現金10萬元至上述帳戶；另於97年3 月11日，由同
    詐欺集團某成員，致電丙○○，對丙○○詐稱其為臺北警政
    署之人員，丙○○之資料遭人冒用申請人頭帳戶，須將帳戶
    淨空並匯款至指定之帳戶，致丙○○陷於錯誤，於同日匯款
    10萬元，至上述乙○○之帳戶內，並均旋遭詐欺集團成員所
    提領，因而詐欺得手。因認被告涉犯刑法第30條第1 項前段
    、第339 條第1 項幫助詐欺取財罪嫌。
二、按犯罪事實應依證據認定之，無證據不得認定犯罪事實；不
    能證明被告犯罪者，應諭知無罪之判決，刑事訴訟法第154
    條第2 項、第301 條第1 項分別定有明文。又刑事訴訟法上
    所謂認定事實之證據，係指足以認定被告確有犯罪行為之積
    極證據而言，該項證據自須適合於被告犯罪事實之認定，始
    得採為斷罪資料；且事實之認定應憑證據，如未發現相當證
    據，或證據不足以證明，自不能以推測或擬制之方法，以為
    裁判之依據；次按認定不利於被告之事實，須依積極證據，
    茍積極之證據本身存有瑕疵而不足為不利於被告事實之認定
    ，即應為有利於被告之認定，更不必有何有利之證據，而此
    用以證明犯罪事實之證據，猶須於通常一般人均不至於有所
    懷疑，堪予確信其已臻真實者，始得據以為有罪之認定，倘
    其證明尚未達到此一程度，而有合理性之懷疑存在，致使無
    從為有罪之確信時，即應為無罪之判決，最高法院29年上字
    第3105號、30年上字第816 號、40年臺上字第86號、76年臺
    上字第4986號判例意旨及82年度臺上字第163 號判決意旨可
    資參照。
三、本件聲請簡易判決處刑意旨認被告乙○○沙有上揭幫助詐欺
    罪嫌，無非係以被害人甲○○、丙○○於警詢時所證遭詐欺
    及匯款之經過，及被告渣打商業銀行（原新竹國際商業銀行
    ）觀音分行（帳號：00000000000000號）帳戶之開戶資料及
    交易明細等件，為其主要論據。
四、訊據被告乙○○堅詞否認有何幫助詐欺犯行，辯稱: 我因為
    辦理小額貸款遭詐騙，身分證影本、存簿、提款卡均遭利用
    ，並未盜賣帳戶等語。經查: 被告乙○○於警詢及原審審理
    中供稱: 「我是看到97年3月5日報紙分類廣告上小額借款的
    廣告，而在97年3月6日時和對方聯絡。我於97年3月7日下午
    3時許，在桃園縣觀音鄉○○路○段833號渣打銀行前，與一
    名自稱借貸公司業務員的高先生會面，對方說3天錢就會下
    來。我在辦貸款時交出了存摺、提款卡、身分證影本、健保
    卡影本、2張所得稅扣繳憑單。渣打商業銀行 (原新竹國際
    商業銀行) 觀音分行 (帳號:00000000000000 號) 之帳戶是
    ．我的薪資轉帳帳戶。對方說要把貸款轉到我的帳戶，說提
    款卡一定要交給他。我有要求對方給我一張名片，對方說等
    貸款下來，會把全部的東西還給我，並給我一張名片。我把
    提款卡交給辦貸款的人當下，並沒有覺得奇怪，因為他保證
    會還我。但交出去之後，覺得怪怪的: 可是對方一秒鐘就不
    見了。我沒有立刻掛失止付提款卡，因為我當時相信貸款會
    下來，所以我等了3夭，看到事情的發展才知道我被騙了。
    97 年3月1日上午1點多，我有接到渣打銀行來電，說我有一
    筆10萬元的交易。我當時確定這是辦下來的貸款，但銀行打
    電話給我時，是說10萬元被領走，而不是通知我進帳，所以
    我覺得奇怪，為何錢進來銀行沒有先通知我。我3月1日約5
    點30分下班後到銀行，想說等下班時間比較多，可以問清楚
    ，有必要的時候也可以去警察局。到銀行時，銀行人員告訴
    我帳戶已經被凍結，要我去警察局做筆錄，我大概在當晚6
    點左右到警局報案。97年3月12日，我打電話給辦貸款的人
    ，和他約當天中午12點在渣打銀行見面，結果他沒出面。當
    天下午我再打電話給他，叫他快出面，說他跑不掉了。他或
    許是害怕，電話就打不通了。」等語在卷。
五、經查:
  (一)被告乙○○於原審審理中提出之97年3月5日自由時報G10版
    「借貸綜合資訊」版面，確有「銀行貸款: 資料不全、信用
    瑕疵、信用卡代辦、免保免押，過件收費。0000000000」之
    貸款廣告I則，此有上開自由時報1張附卷可稽。
  (二)又被告乙○○所持用之門號0000000000號行動電話，確於97
    年3月6日即前開貸款廣告見報後翌日之中午12時48分、下午
    6時21分及晚間7時35分，分別與報載貸款廣告之聯絡電話即
    門號0000000000號行動電話有所聯繫，此有臺灣大哥大通話
    明細單1份在卷可考。又告所持用之前開門號，於97年3月7
    日即被告自稱與貸款業務員「高先生」會面並交付渣打銀行
    帳戶資料等文件該日之上午7時31分許、10時50分許及下午3
    時56分許，均分別與上開報載貸款電話門號有所聯繫。而雙
    方自97年3月8日即被告交付帳戶資料與貸款業務員翌日起，
    至97年3月10日止共計3天，均未曾有任何通聯紀錄，此亦有
    前開通話明細單附卷足參。揆諸上開雙方行動電話門號之聯
    繫日期及時間，均與被告所供，其係見前開報載貸款廣告後
    ，為辦理小額貸款，而於97年3月6日撥打前開貸款電話與業
    務員聯繫，並電話聯繫翌日即97年3月7日下午3時許，與業
    務員「高先生」會面並交付其渣打商業銀行 (原新竹國際商
    業銀行)觀音分行 (帳號:00000000000000 號)之存簿、提款
    卡等帳戶資料及貸款所需文件，後因業務員高先生告知貸款
    將於3天內撥款，故被告於交付帳戶等資料後3日內均未主動
    聯繫而僅被動等待之聯繫過程，互核相符。是被告所辯其係
    為辦理小額貸款，而將其所有之前開渣打銀行存簿、提款卡
    等件交付某真實姓名年籍不詳之「高先生」一節，應非虛妄
    。
  (三)再者，被告乙○○自稱其為辦理貸款而交付與「高先生」之
    文件，除前開渣打銀行存簿、提款卡外，尚包括身分證影本
    、健保卡影本等雙證件，及所得稅扣繳憑單等財力證明文件
    ，而此均為一般辦理貸款之通常所需文件，而與一般詐欺集
    團成員偽稱欲為客戶辦理貸款，惟僅要求客戶交付存簿、提
    款卡及提款卡密碼，卻對客戶之個人證件及財力證明不予聞
    問，而顯可合理懷疑其中必有不法情事之情形迥異。是被告
    所辯其因之信任「高先生」確係代辦貸款之業務人員，而不
    疑有他，將前開資料悉數交付「高先生」一節，亦非顯與常
    情有違，從而被告於將前開渣打銀行帳戶存摺、提款卡等件
    交付「高先生」之始，是否已然預見「高先生」或有將其所
    有之前開帳戶用以不法犯行之可能，尚難逕認。
  (四)被告於將前開薪資轉帳帳戶之存摺、提款卡交付「高先生」
    後，雖覺其中或有怪異之處，惟仍未立刻辦理掛失止付，然
    查，被告既係基於辦理小額貸款之目的，而將前開渣打銀行
    存摺、提款卡、身分證影本、健保卡影本、所得稅扣繳憑單
    等件如數交付被告信其確為貸款業務員之「高先生」，「高
    先生」並信誓旦旦表示貸款必於3日內核撥，則被告本於對
    「高先生」之信任及對獲得貸款之期待，而等待3日以靜觀
    其變，故未立刻辦理掛失止付，以免發生日後貸款順利核撥
    ，被告本身卻無法領款之窘境，此亦人之常情，是殊難僅以
    被告於交出帳戶資料而察覺有異後，未於第一時間報警處理
    或掛失止付，即驟認被告此舉必已預見並容任「高先生」將
    其所有之渣打銀行帳戶用以不法犯行。
  (五)綜上所述，原審基於調查所得證據，其證明程度仍未達於可
    排除合理之懷疑而形成被告有罪之法律上確信之程度，亦即
    尚不能排除被告因亟需貸款而誤遭人利用之可能性，此外復
    無其他積極證據可認被告有何犯行，循據前開之說明，並基
    於罪疑唯輕之刑事訴訟原則，以不能證明被告犯罪為由，為
    被告無罪之判決，經核其認事用法並無違誤。
六、檢察官上訴意旨略以: 依被告之社會經歷，應知申辦貸款提
    供帳戶係為供貸款金額匯入，毋庸另行交付帳戶之金融卡及
    密碼予他人，否則豈非徒增他人以金融卡提領匯入帳戶內之
    貸款之風險。然被告竟為求能由他人以非正常管道辦得貸款
    ，對顧前揭風險，率爾將帳戶之存摺、金融卡及密碼一併交
    付陌生人士，足見被告其在交付之初始，已有容任他人以其
    帳戶之存摺、金融卡及密碼作為不法使用之不確定故意。且
    被告於發現有異後想跟蹤交付人，於跟丟後卻未立刻將其帳
    戶之存摺、金融卡掛失止付，顯與一般被害人處理方式有異
    ，被告應非單純之受詐騙而交付帳戶資料之被害人。是本件
    原審判決，認事用法尚有違誤，請將原判決撤銷，更為適法
    之判決。經查:
  (一)被告堅詞否認詐騙之犯行。檢察官上訴意旨指稱依被告之社
    會經歷，應知申辦貸款之程序云云，然被告自印尼至臺灣十
    幾年，尚未辦理任何貸款事項，並無相關經驗 (見本院98年
    5 月20日審理筆錄第2、第4頁)，又被告未立即將其存摺、
    金融卡掛失止付係因其於不知受利用之情形下誤認貸款所需
    工作時間，並非因此可認有詐欺之不確定故意。
  (二)綜上所述，檢察官並未提出適合於證明被告犯罪事實之積極
    證據，並說明其證據方法與待證事實之關係，而本院對於卷
    內訴訟資料，復已逐一剖析，參互審酌，仍無從獲得被告涉
    有幫助詐欺之有罪心證，本件既不能證明被告涉有前揭犯行
    ，自難率以該罪相繩，從而，原審依法為被告無罪之諭知，
    經核並無不合，應予維持。檢察官上訴意旨，並未提出其他
    積極證據證明被告確有涉犯前揭犯行，僅執陳詞，指摘原判
    決不當，為無理由，應予駁回。
七、至檢察官移送併辦（臺灣桃園地方法院檢察署檢察官98年度
    偵字第2622號）意旨略以：被告乙○○前曾被訴詐欺案件，
    業經臺灣桃園地方法院檢察署檢察官以97年度偵字第8208、
    9569號聲請簡易判決處刑，嗣經臺灣桃園地方法院以97年簡
    上字第499號判決，現上訴臺灣高等法院中，本件同一被告
    所涉詐欺犯嫌，與本案為同一案件。惟查，本件起訴部分既
    經本院為無罪判決，則移送併辦部分即失所附麗而無從併辦
    ，應退回由檢察官另行卓處，附此敘明。
據上論斷，應依刑事訴訟法第368條，判決如主文。
本案經檢察官田炳麟到庭執行職務。
中    華    民    國    98    年    5     月    27    日
                  刑事第十庭審判長法  官  楊炳禎
                                  法  官  李春地
                                  法  官  陳春秋
以上正本證明與原本無異。
不得上訴。
                                  書記官  阮桂芳
中    華    民    國    98    年    5     月    27    日


司法院資訊處製作；財團法人民間司法改革基金會備份。
